臺北高等行政法院判決
　　　　　　　　　　　　　　　　　　 95年度訴字第03645號
　　　　　　　　　　　　　　　.
原　　　告　甲○○
訴訟代理人　李耀魁　會計師
被　　　告　財政部臺灣省北區國稅局
代　表　人　陳文宗（局長）
訴訟代理人　丙○○
　　　　　　乙○○
上列當事人間因申請抵繳遺產稅事件，原告不服財政部中華民國
95年8月24日台財訴字第09500360990號訴願決定，提起行政訴訟
。本院判決如下：
　　主  文
原告之訴駁回。
訴訟費用由原告負擔。
　　事  實
一、事實概要：
    原告之被繼承人鄧順賢於83年10月21日死亡，原告未依遺產
    及贈與稅法第23條規定，於繼承之日起6 個月內辦理遺產稅
    申報，案經被告查獲被繼承人生前於82年3 月10日出售系爭
    楊梅鎮○○段77之3 、77之100 及77之279 地號等3 筆土地
    價款新臺幣（下同）32,350,000元，並無實際支付之事實，
    乃核定債權32,350,000元，嗣原告於84年9 月29日補報其他
    財產（蘭花）6,000,000 元，被告乃核定遺產總額為
    38,381,005元。原告對遺產債權核定不服，迭經申請復查、
    提起訴願、再訴願、行政訴訟均遭以程序不合駁回，終經最
    高行政法院於91 年11 月28日裁定確定。嗣原告於89年7 月
    19日申請以核定之債權32,350,000元，抵繳遺產稅、罰鍰、
    利息、滯納金及滯納利息合計22,641,029元，被告所屬楊梅
    稽徵所於92年4 月18日以北區國稅楊梅一字第0920001286號
    函准依遺產及贈與稅法第30條規定准予受理，並請原告於92
    年4 月29日前檢附相關資料憑辦抵繳事宜。嗣再於95年3 月
    22日以北區國稅楊梅一字第0950001153號函通知原告略以，
    台端申請以被繼承人鄧順賢君債權抵繳遺產稅乙案，請依說
    明二辦理，請查照。說明一、…。二、請按「債權、未上市
    或上櫃股份有限公司股票、有限公司出資額、骨董、藝術品
    等審查及受理抵繳注意事項」壹、一、(二)之規定依民法第
    297 條第1 項規定通知債務人，並於95年4 月7 日前檢附通
    知債權讓與之送達取證文件及執行名義或憑證（被繼承人鄧
    順賢君出售楊梅鎮○○段77之3 、77之100 、77之279 地號
    3 筆土地與胡阿土君之買賣契約），逾期未提供上述資料，
    將否准以被繼承人鄧順賢君債權抵繳遺產稅等語。惟原告逾
    期未檢送相關文件辦理，被告遂於95年4 月20日以北區國稅
    楊梅一字第0951004056號函否准抵繳，原告不服，提起訴願
    ，亦遭駁回，遂向本院提起本件行政訴訟。
二、兩造聲明：
　　(一)原告聲明：
      甲、先位聲明：
      1.訴願決定及原處分均撤銷。
      2.請求判命被告應依財政部92年12月25日台財稅字第
        0920457125號函更正將系爭債權不計入遺產總額。
      3.訴訟費用由被告負擔。
      乙、備位聲明：
      1.訴願決定及原處分均撤銷。
      2.請求判命被告應作成准許原告以債權32,350,000元抵繳
      遺產稅、罰鍰、利息、滯納金及滯納利息之行政處分。
      3.訴訟費用由被告負擔。
　　(二)被告聲明：
      1.駁回原告之訴。
      2.訴訟費用由原告負擔。
三、兩造陳述：
　　(一)原告主張：
      甲、先位聲明：
  　　1.按財政部88年5月27日台財稅第881917432號函與該部92
        年12月25日台財稅字第0920457125號函意旨，在稽徵機
        關依查得資金流向核定債權之案件，於抵繳時始發現債
        權不能收取或行使之情事，非由原告負舉證證明之責任
        ，仍應由稽徵機關負舉證責任，應先陳明。
　　  2.系爭債權既經被告發現為通謀虛偽之買賣而生之債權，
        自為不能收取之債權，被告應予更正不計入遺產總額：
　　　　按最高法院27年上字第3195號判例意旨，本件被告於鈞
        院96年6月26日準備庭自承原告之被繼承人鄧順賢與胡
        阿土之土地買賣為虛偽之買賣，而系爭債權係因該虛偽
        之買賣而生，有被告96年6月26日　鈞院準備程序筆錄
        可按。系爭土地之買賣既係鄧順賢與胡阿土通謀所為之
        虛偽意思表示，依民法第88條第1項之規定，當然無效
        。系爭債權之基礎關係既係無效，法律上自始即不存在
        ，當然是法律上不能收取之債權，被告雖於抵繳時始行
        發現，自應依財政部92年12月25日台財稅第092045125
  　　　號函規定更正不計入遺產總額。
　　　3.被告迄未提供證明債權之證明文件，足證系爭債權不能
        收取或行使：
        按所謂債權之證明文件係依民法規定成立債權債務關係
        之證明，客觀上足以移交國有財產局管理，該等證明文
        件必以能取得執行名義為該當，是以諸如債權債務契約
        ，債務人不履行契約之ㄧ切證明屬之。遍查被告原卷，
        本件被告迄未提出足以證明系爭債權之確實證明。（被
　　　　告自認買賣契約書也無法提出）最高行政法院之終局裁
        定，不能為系爭債權之確實證明查本件遺產稅部分之行
        政救濟因經前行政法院91年度裁字第1401號裁定「抗告
        駁回」確定，惟該確定終局裁定係就程序上之理由維持
        原處分，僅具有形式上之確定力，尚未具有實質上之確
        定力。且該形式確定之範圍僅限於租稅義務而已，尚不
        及於系爭民事債權債務。被告執以為系爭債權之證明，
        顯有違法。
　　　4.訴外人胡阿土否認系爭債務尚未理清：
　　　　本件訴外人胡阿土堅稱系爭債權債務已理清，否認有系
  　　　爭債務，有被告85年12月2日談話筆錄可參。且胡阿土
        於89年8月9日函被告（被告於同年8月10日收文）說明
        「主旨：本人與貴轄被繼承人鄧順賢君訂定……土地買
        賣契約，所生之債務早於鄧君死亡前已依契約規定理清
        ，目前兩造間已無任何債權債務。」否認系爭債權債務
        於被繼承人死亡時尚未理清，並立切結書）為據。嗣被
        告92年5月16日北區國稅楊梅一字第0920001605號函通
        知胡阿土系爭債權移交國產局辦理抵繳，胡君維護伊權
        益，再於92年5月25日通知國產局通知被告及原告否認
        系爭債權，有胡阿土92年5月25日函可證。以上足證訴
        外人胡阿土自被告調查伊始即否認系爭債務尚未理清。
  　　5.國產局多次檢還被告抵繳卷宗，足為系爭債權不能收取
        或行使之證明：
        本件被告以92年4月18日北區國稅楊梅一字第
      　0920001286號函准予受理原告以系爭債權抵繳，嗣後6
  　　　次發文移請國產局辦理國有登記，經國產局6次檢還全
        案，有被告自編「被繼承人鄧順賢實物抵繳遺產稅案案
        情說明」及原告編有「被告受理本件遺產稅抵繳相關函
        示」可據。國產局為國家財產管理之機關，對系爭債權
  　　　是否不能收取或行使之見解應可採信，該局於審查後多
　　　　達6次檢還全案予被告，即足為系爭債權不能行使或收
        取之證明。
　　  6.被告更正系爭債權不計入遺產總額，尚不違反公共利益
        ，亦不違法，亦為本件正本清源之道：
　　　　(1)按法務部92年3月20日法律字第0920010217號函意旨
          ，本件遺產稅事件之爭訟固經前行政法院91年度裁字
          第1401號裁定「抗告駁回」，但該裁定並非實體判決
          ，是本件遺產稅事件即非經實體判決確定之行政處分
          ，依上開法務部92年及91年函規定之意旨，而本件原
          告提出申請又有旨開92年12月25日台財稅第
          092045125號函為依據，則被告自應更正，方為適法
          。
　　　　(2)按因繼承而移轉之地免徵土地增值稅，為土地稅法第
          28條所明定。本件原告之被繼承人不知有土地稅法第
          28條免徵土地增值稅之規定，生前虛偽移轉土地之結
          果，繳納土地增值稅竟高達14,138,902元，如系爭土
          地生前不移轉而列入遺產，令因繼承關係而移轉之遺
          產稅僅約8,278,934元，詳如鄧順賢遺產稅案設土地
          列入遺產應納遺產稅額與已納增值稅比較表，生前虛
          偽移轉系爭土地之經濟損失多出約600萬元。本件如
          由被告更正，應納遺產稅約8,278,934元，固已逾核
          課期間，惟原告之繼承人已納之土地增值稅
          14,138,902元（遠高於應納遺產稅）似已逾申請退稅
          之期間，原告似亦無從退還。則上開應退還而不能退
          還之土地增值稅遠較應徵而未徵之遺產稅為高，更正
          之結果並不違反公共利益，此案更正，合於公共利益
          ，亦為本件正本清源之道。
      乙、備位聲明：
　　　1.本件抵繳事件前經被告92年4月18日北區國稅楊梅一字
        第092001286號函受理在案。時隔3年，被告竟又駁回抵
        繳申請，則被告92年4月18日准予受理抵繳函之法律效
        果如何？被告嗣後駁回抵繳申請之處分，如撤銷前准予
        受理抵繳之處分，則被告之駁回抵繳違反信賴保護原則
        ，當然違法。
　　  2.被告未提供證明本件債權之文件辦理抵繳：
　　　　本件系爭債權32,350,000元為被告機關依查得資金流向
        核定被繼承人之債權並核課遺產稅，有原處分卷可參，
        被告從不爭執。依旨開財政部88年5月27日台財稅第
  　　　881917432號函規定原告申請以系爭債權抵繳遺產稅時
        ，應由被告提供證明債權之文件辦理抵繳。且所指證明
        債權之文件，係指各項證明文件而言，函旨甚明。則被
        告以原告未提供買賣契約書等證明債權之文件為由，駁
        回抵繳之處分，違反財政部函旨，當然違背法令，原處
        分即應請撤銷。訴願決定未予糾正，亦有不法，合先陳
        明。
　  　3.被告確實未依財政部88年5 月27日台財稅第881917432
    　　號函提示證明系爭申請抵繳債權之證明文件，國產局桃
        園分處拒絕接管系爭債權，不可歸屬於原告。被告於准
        予抵繳後，又予否准，當然違法。
        (1)被告違反行政自我拘束原則：
　　　　　按申請抵繳之債權如係由稽徵機關依查得資金流向而
          核課遺產稅者，應由稽徵機關提供證明債權之證明文
          件，以憑辦理抵繳，財政部88年函所明定，被告為財
          政部下屬機關，依行政自我拘束原則，自應遵守。被
          告指摘原告「自行拘泥並限說於法條字面文義而拒不
          提供資料及配合辦理實物抵繳」云云，顯然違法。
　　　  (2)查被告提示之國產局桃園分處92年5月23日台財產北
　　　　　桃一字第0920004850號函主旨：檢還被繼承人鄧順賢
          君遺產稅抵繳有關文證乙宗，請依說明二辦理，請查
          照。…說明：…二、經查本案之債權　貴所並未檢附
          執行名義或憑證，故無法辦理求償，…。而據同分處
          95年1月11日台財產北桃一字第0950000183號函檢還
          本件遺產稅抵繳文證乙宗之理由係：「說明二、本案
          經查被繼承人鄧順賢君之繼承人及債務人胡阿土君均
          否認有債權、債務關係存在，是債權仍存有疑義，爰
          請依本局94年12月30日台財產局接字第0940040339號
          函檢送會議結論之11、決議先行訴請法院判決確定債
          權後，…。」足證本件國產局桃園分處檢還本件抵繳
          文證之原因係被告未檢附執行名義即民事法院確定債
          權之判決，不可歸屬於原告。
  　　　4.財政部96年3月30日台財稅字第09604516480號函於本
          件無其適用。
　　　　　按本件抵繳事件原告係於89年7月19日申請，被告於
          92年4月18日函准受理抵繳。查財政部96年3月30日台
          財稅字第09604516480號函發布修正之「債權、未上
          市或未在證券商營業處所買賣之股份有限公司股份、
          有限公司出資額、骨董、藝術品等審查及受理抵繳注
          意事項第參項第二款第(一)目、5」固規定「納稅義務
          人檢附下列文件，並依民法第297條第1項規定通知債
          務人：5.繼承人全體簽章之切結書乙份，承諾於債務
          人拒絕給付或給付不能…立即以現金或提供其他實物
          抵繳，補足差額。」惟本件申請時且被告受理抵繳時
          有效之財政部86年9月4日台財稅第860533618號函發
          布「債權、未上市或上櫃股份有限公司股票、有限公
          司出資額、古董、藝術品等審查及受理抵繳注意事項
          」並無上開規定，且上開財政部96年3月30日函主旨
          明文規定：「……並自即日生效。」，則自96年3 月
          30日起始有其適用。依稅捐法令適用原則無其適用，
          被告適用法令顯有違誤。
　　　5.被告未適用財政部88年5月27日台財稅第881917432號函
        ，違背法令：
　　　　財政部88年5月27日台財稅第881917432號函係對財政部
        86年9月4日台財稅第860533618號函之解釋，係有利於
        納稅人，應予優先適用，被告亦認本件有該財政部
        881917432號函之適用。該函既明定由被告提供一切證
        明債權之文件辦理抵繳，是有關證明債權之一切文件自
        應由被告機關提供。查買賣契約書為證明債權之文件（
        否則被告機關如何核定本件系爭債權？），自應由被告
        提供。原告依旨開財政部860533618號函及遺產及贈與
        稅法第13條之反面解釋，並無提供之義務，被告亦有誤
        解。
　　　6.被告指原告未提出債權讓與同意書乙節，與事實不符：
　　　　按民法第297條係規定，通知債權讓與之行為人不以債
        權人與限，受讓人之通知讓與對債權人亦生效力。被告
        責由讓與人通知，顯係斷章取義。又本件原告於89年7
        月19日依財政部86年9月4日台財稅第860533618號函壹
        、一、(二)規定出具債權讓與同意書，並經被告92年4月
        18日北區國稅楊梅一字第0920001286號函及93年11月17
        日北區國稅楊梅一字第0931010860號函等多次准予受理
        後移請國有財產局辦理登記在案。原告既已出具債權讓
        與同意書，受讓人即得依民法第297條規定通知債務人
        ，責由原告通知債務人債權讓與之義務人，於法無據，
  　　　原告既無通知債務人債權讓與之義務，即無送達取證之
        可言。被告顯係曲解財政部86年9月4日台財稅第
    　　860533618號函，且有前後矛盾之錯誤。
　　　7.原告於被告以95年3月28日北區國稅楊梅一字第
    　　0950001153號函命原告提供買賣契約書時，即回文請求
  　　　被告依財政部92年12月25日台財稅字第0920457125號函
        及財政部93年4月7日台稅三發字第0930451919號函更正
        遺產總額為0元，有原告95年4月12日95信法字第
        95041201號復被告函可據。被告不為准否之表示，原告
        依法提起訴願，請求財政部逕為決定，於法尚無不合。
        被告顯係誤解法律，且財政部該二則函釋之目的正在解
        決稽徵機關以往濫行核定債權，嗣後納稅義務人以系爭
        債權申請抵繳衍生之問題，良法美意，被告曲意不予適
        用，顯違依法行政原則。
　　　8.本件抵繳案件經被告機關受理准予抵繳，且多次移請國
        有財產局辦理登記，為被告所不否認。被告又否准抵繳
        ，竟謂依法行政。所謂依法，究應依何法律？答辯理由
        未予敘明，顯係徒託空言。又被告否准抵繳，果係廢止
        前准予抵繳之受益處分，自應受行政程序法第113條規
        定之拘束。被告之廢止准予抵繳之處分，自已是違反行
        政程序法第113條規定，當然違法。
      9.本件債權事實上之所以不能履行財產為國有之義務，據
        前所陳，顯係被告未能依財政部88年5月27日台財稅
  　　　第881917432號函規定，提供抵繳所需之證明文件使然
    　　，答辯理由竟認為原告所肇致，顯與財政部88年5月27
        日台財稅第881917432號函規定不合，無可採信。
      10.按債權是否不能收取，係以是否有足茲證明債權關係確
        實存在之文據，而在法律上或事實上不能收取為前提，
        果無足資證明債權關係之文據，即為不能收取，與案外
        人資力無涉。本件係被告未依財政部88年5月27日台財
        稅第881917432 號函規定提供證明債權之文件（居然連
        買賣契約書都付諸闕如），致未能移轉國有財產局辦理
        登記，則係系爭債權不能收取為被告未能提供證明文件
        使然，與案外人資力如何無干。況財政部92年12月25日
        台財稅字第0920457125號函並未規定債務人有財產即排
        除不能收取之情事。被告答辯理由及訴願決定指胡阿土
        尚有財產而否准本件適用財政部92年12月25日台財稅字
        第0920457125號函，為違背法令。又本件胡阿土執詞否
        認有系爭債權之存在，有89年8 月9 日說明書送被告楊
        梅稽徵所可證。事實上不能收取，併此陳明。
　　　11.本件債權讓與及送達取證文件，業據原告95年10月18日
        台北8支復興橋郵局存證號碼00435號存證信函通知並有
        收件回執為送達取證，併此陳明。
      12.財政部92年12月25日台財稅字第0920457125號函明文規
        定縱遺產債權已經核定確定，被告於抵繳時仍應依規定
        更正債權不計入遺產總額，與行政程序法規定之程序重
        開無關：
      　(1)按財政部92年12月25日台財稅字第0920457125號函釋
          意旨，納稅義務人申請實物抵繳不受遺產及贈與稅法
          第30條第1項繳納期限之限制，亦為財政部92年2月10
          日台財稅字第0920451221號函所明定。則已經稽徵機
          關核定確定之債權於抵繳時如經被告查明符合同法施
          行細則第9條之1規定不能收取者，就該不能收取部分
          縱經被告核定確定，仍應不計入遺產總額。財政部92
          年12月25日台財稅字第0920457125號函為主管租稅機
          關就核定確定之債權於抵繳時始發現不能收取所為之
          特殊規定，無關行政程序之重開。
      　(2)財政部96年3月30日台財稅字第09604516480號函頒「
          債權、未上市或未在證券商營業處所買賣之股份有限
          公司股份、有限公司出資額、骨董、藝術品等審查及
          受理抵繳注意事項」（下簡稱96年3月30日注意事項
          ）明文規定：…參、債權之審查或抵繳，依下列原則
          處理：…二、抵繳…。(二)申請抵繳之債權，經查明有
          不能收取或行使情事者，應依財政部92年12月25日台
          財稅字第0920457125號函規定辦理，就該不能收取或
          行使部分，不計入遺產總額。依上開96年3月30日注
          意事項規定，被告於受理抵繳時依財政部0920457125
          號函辦理乃是被告應遵守之程序，尚無須經原告之申
          請或主張，始依原告之申請再予審理。被告於受理抵
          繳時不依財政部0920457125號函辦理，自屬違法云云
          。
      13.提出本件訴願決定書、財政部台灣省北區國稅局楊梅稽
        徵所92年4月18日北區國稅楊梅一字第0920001286號函
        、財政部93年4月7日台財稅三發字第0930451919號函、
        債權讓與同意書、93年11月17日北區國稅楊梅一字第
        0931010860號函、95年4月12日95信法字第95041201號
        函、89年8月9日說明書、95年10月18日台北8支復興橋
        郵局存證號碼00435號存證信函、收件回執、85年12月2
        日談話筆錄、89年8月9日函、切結書、92年5月25日函
        、被繼承人鄧順賢實物抵繳遺產稅案案情說明及被告受
        理本件遺產稅抵繳相關函示、財政部國有財產局台灣北
        區辦事處桃園分處92年5月23日台財產北桃一字第
        0920004850號函、財政部國有財產局台灣北區辦事處桃
        園分處95年1月11 日台財產北桃一字第0950000183號函
        、鄧順賢遺產稅案設土地列入遺產應納遺產稅額與已納
        增值稅比較表、95 年4月12日95信法字第95041201號函
        、96年6月26日鈞院準備程序筆錄、財政部96年3月30日
        台財稅字第09604516480號函等件影本為證。
　　(二)被告主張：
      1.本件抵繳之標的雖係被告所屬楊梅稽徵所逕依查得資金
        流向核定被繼承人債權，依財政部88年5月27日台財稅
        第881917432號函，應由稽徵機關提供證明債權之文件
        辦理，被告於92年5月16日以北區國稅楊梅一字第
        0920001605號函檢送相關文件辦理抵繳事宜被告依查得
        資金流向核定被繼承人債權證明文件（含審查報告及資
        金流向說明書、行政救濟答辯書決定書等），被告於原
        核階段發現被繼承人土地已經有移轉情事（物權已經移
        轉），有關債之發生原因，胡阿土主張為買賣契約（依
        據胡阿土談話筆錄，胡阿土宣稱買賣契約書已銷毀，依
        其提供的價金給付，經查皆為事前鄧順賢所提供之資金
        ，並無實際價金給付），故債權證明文件，被告檢附查
        簽報告、談話紀錄及資金流向，應已符合債權證明文件
        。惟國有財產局多次公文往返因未檢附執行名義或憑證
        故無法辦理求償，被告依財政部86年9月4日台財稅第
        860533618號函發布修正之債權…審查及受理抵繳注意
        事項第貳項，債權憑證為檢送必要之相關文件，故致生
        法律上或事實上不能履行財產移轉為國有，應請其補附
        。本件債務人胡阿土僅需承認債務，國有財產局即可實
        現稅收，惟一再否認，又無法說明有價金給付情形，試
        圖拘泥並限說法條文義而不配合辦理實物抵繳。
      2.按「遺產稅以一次繳納現金為原則，訴願人對繳納遺產
        稅確有困難，不能一次繳納現金，而得例外申請以課徵
        標的物或其他易於變價或保管之實務抵繳之有利於己之
        事實，自應負舉證責任。」，最高行政法院判決92年判
        字第1618號可資參照，原告應負有以實物抵繳遺產稅之
        事實之舉證責任。故納稅義務人對實物抵繳亦有其協力
        義務。原告對所核定之遺產債權不服，迭經提起復查、
        訴願、再訴願、行政訴訟，均遭駁回，已全案裁定確定
        。是以進行至實物抵繳階段原告自應配合實物抵繳，而
        不是對於原核部分仍一再表示異議。被告對於該實物抵
        繳是否受理申請，為確保稅收得以實現，有行政之裁量
        權。
      3.訴外人胡阿土否認系爭債務尚未清理。緣被繼承人鄧順
        賢於生前售予胡阿土楊梅段77-3地號等3筆土地，經談
        話筆錄所載，胡阿土表示買賣總價款3,235萬元，其支
        付方式為82年3月10日以現金200萬元支付訂金，另於82
        年4月8日、4月19日、4月26日分別以存款取款憑條支付
        460萬元、1,275萬元及1,300萬元，總計支付3,235 萬
        元（新竹企銀楊梅分行帳號15654-7）戶名胡惠文（胡
        阿土之子）。經被告所屬楊梅稽所向銀行查調結果，上
        開自胡惠文帳戶提出之金額460萬元、1,275萬元、
        1,300萬元均係存入甲○○帳戶（新竹企銀楊梅分行帳
        號23073），且胡惠文支付該款項之來源均來自繼承人
        甲○○，是被告以由銀行資金往來相關資料查得，該筆
        交易買賣雙方並無實際支付價款，又3筆土地已辦理過
        戶登記於胡阿土名下，因當時未有實質支付價金之情形
        核為尚有債權。92年經查該筆土地亦已合建分屋移轉鄧
        順賢孫子輩，無價金給付給胡阿土。研判本宗應為生前
        規劃處分財產，逃避遺產稅案件，故債務人胡阿土一再
        否認債務。
      4.本件原告核定時通謀虛違之情形尚未完成，依據當時雙
        方主張為買賣行為，但價金未實質付訖，僅能說明尚有
        債權行為，故原核定核為債權並無違誤。依據行政程序
        法第116條、117條、119條，本件有行政程序法第119條
        規定之信賴不值得保護之情形，鄧順賢生前虛偽移轉土
        地，致使繳納高額土地增值稅之情形，亦屬其信賴不值
        得保護情形。
      5.被告所屬楊梅稽徵所於92年4月18日北區國稅楊梅一字
        第0920001286號函請原告於92年4月29日檢附資料送本
        所，俾憑辦理抵繳事宜。惟其中第(六)項：就主張該債權
        所必要之一切情形出具詳細說明（民法296條）(七)繼承
        人全體簽章之切結書乙份聲明，如債務人依民法299 條
        規定拒絕給付或主張抵銷時，願立即以現金或提供其他
        實物抵繳補足差額。惟並未針對函中之文件補附，依據
        原告92年4月23日92信法字第042301號回覆內容知悉。
        另於95年3月22日以北區國稅楊梅一字第0950001153 函
        請原告於95年4月7日補附債權憑證等文件，惟亦未見補
        附，致使事實上及法律上無法履行為國有之義務，故以
        95年4月20日乙北區國稅楊梅一字第095004056號函駁回
        受理申請實物抵繳。依據遺產及贈與稅法施行細則第49
        條及財政部86年9月4日台財稅第860533618號函發布修
        正之債權…審查及受理抵繳注意事項第貳項：「納稅義
        務人經核准以課徵標的物或其他易於變價或保管之實物
        抵繳，如因其他法令規定，或因納稅義務人未檢送必要
        之相關文件，或因其他因素，致生法律上或事實上不能
        履行財產移轉為國有之義務者，應請其另行提供其他實
        物抵繳，或改以現金繳納。」實物抵繳是否得以實現，
        係由國有財產局辦理，並由該局受理，被告僅為受理申
        請，故並未有已經准予受理抵繳，又為否准之處分之情
        事。
      6.被告於95年3月22日北區國稅楊梅一字第0950001153號
        函中請原告依民法第297條第一項規定通知債務人並於
        95年4月7日前檢附通知債權讓與之送達取證文件及執行
        名義或憑證。因為多次通知原告債權讓與事實，惟胡阿
        土仍一再堅持否認。債權讓與及送達取證文件係取得胡
        阿土承認債務之取證文件；原告於95年10月18日所附之
        送達取證文件，非為國有財產局所能求償，因文件中胡
        阿土仍否認債務。
      7.本件雖無96年3月30日台財稅字第09604516450號函之適
        用，惟該法令可說明實物抵繳的觀念趨向，因為納稅義
        務人的曲用法令，試圖以虛偽買賣而來之債權，事後抵
        繳遺產稅，債務人再行否認債務，造成被告在稅收徵收
        面的困擾等語。
      8.提出財政部臺灣省北區國稅局楊梅稽徵所95年3月22日
        北區國稅楊梅一字第0950001153號函、95年4月20日北
        區國稅楊梅一字第0951004056號函、被繼承人鄧順賢實
        物抵繳遺產稅案案情說明、債務人胡阿土財產歸屬資料
        清單及談話筆錄、原告95年5月12日訴願書、95年7月21
        日訴願補充理由書、被告所屬楊梅稽徵所訴願答辯書、
        訴願補充答辯書、財政部95年8月24日台財訴字第
        09500360990號（案號：第00000000號）訴願決定書、
        92年5月16日北區國稅楊梅一字第0920001605號函、92
        年4月18日北區國稅楊梅一字第0920001286號函、92年
        4月23日92信法字第042301號、95年3月22日北區國稅楊
        梅一字第0950001153號函及鄧順賢遺產稅案資金流向說
        明表等件影本為證。
　　理  由
甲、原告起訴時，被告之代表人為凌忠嫄，嗣已變更為陳文宗，
    並由陳文宗聲明承受訴訟，有其提出之聲明承受訴訟狀附卷
    可稽，核無不合，應予准許，合先敘明。
乙、先位聲明：
一、按「行政處分於法定救濟期間經過後，具有下列各款情形之
    一者，相對人或利害關係人得向行政機關申請撤銷、廢止或
    變更之。但相對人或利害關係人因重大過失而未能在行政程
    序或救濟程序中主張其事由者，不在此限。」，行政程序法
    第128條第1項前段定有明文。次按「人民因中央或地方機關
    對其依法申請之案件，於法令所定期間內應作為而不作為，
    認為其權利或法律上利益受損害者，經依訴願程序後，得向
    高等行政法院提起請求該機關應為行政處分或應為特定內容
    之行政處分之訴訟。人民因中央或地方機關對其依法申請之
    案件，予以駁回，認為其權利或法律上利益受違法損害者，
    經依訴願程序後，得向高等行政法院提起請求該機關應為行
    政處分或應為特定內容之行政處分之訴訟。」，行政訴訟法
    第5條定有明文。
二、本件原告對於系爭遺產債權即被繼承人出售土地價款債權之
    核定不服，迭經申請復查、提起訴願、再訴願、行政訴訟均
    遭以程序不合駁回，終經最高行政法院於91 年11 月28日裁
    定確定等情，為兩造所不爭。前開遺產債權之核定處分，於
    法定救濟期間經過後，原告「先位聲明」復請求判命被告應
    （依財政部92年12月25日台財稅字第0920457125號函）更正
    將系爭債權不計入遺產總額云云，核屬行政程序法第128 條
    第1 項（申請撤銷、廢止或變更原處分）之「程序重開」之
    事項，應依申請為之，若不服原處分機關之決定，再依訴願
    、行政訴訟（課予義務訴訟）之行政爭訟程序，請求救濟，
    始為適法。故原告主張財政部92年12月25日台財稅字第
    0920457125號函明文規定，縱遺產債權已經核定確定，被告
    於抵繳時仍應依規定更正債權不計入遺產總額，與行政程序
    法規定之程序重開無關云云，即非可採。又原告主張其於被
    告以95年3 月28日北區國稅楊梅一字第0950001153號函命原
    告提供買賣契約書時，即回文請求被告依財政部92年12月25
    日台財稅字第0920457125號函及財政部93年4 月7 日台稅三
    發字第0930451919號函更正遺產總額為0 元，有原告95 年4
    月12日95信法字第95041201號復被告函可據，被告不為准否
    之表示，原告依法提起訴願，請求財政部（即訴願機關）逕
    為決定，於法尚無不合云云。惟查，依本院卷附（第34 至
    35頁）原告95年4 月12日95信法字第95041201號函所載，並
    未表明依行政程序法第128 條申請「程序重開」之意旨或提
    出同條第1 項各款事由有關之事證，自難認有「程序重開」
    之申請；且原告該函於95年4 月12日發函之後，即於同年5
    月16日對於被告「否准抵繳」之95年4 月20日北區國稅楊梅
    一字第0951004056號函（即本件原處分）提起訴願，雖其「
    訴願請求」包含「依財政部92年12月25日台財稅字第
    0920457125號函更正遺產總額為0 元」云云；惟依其提起訴
    願之時間及相關意旨，並無對於被告經申請「程序重開」經
    2 個月不為准否表示而提起訴願之情事（訴願法第2 條參照
    ）；又觀之訴願機關卷附原告提出之訴願書及訴願補充理由
    書所載，並未表明不服被告就其申請「程序重開」之不作為
    提起訴願，亦難認有提起「程序重開」之訴願。是以原告先
    位聲明請求將系爭債權不計入遺產總額，係對已確定之行政
    爭訟再為爭執，依行政程序法第128 條規定，應先向行政機
    關即原處分之被告機關申請，始符法定程序。其先位聲明，
    就「程序重開」之申請事項，未向被告機關提出申請，依循
    法定救濟程序，而逕行提起本件行政訴訟，核與行政訴訟法
    第5 條之程序規定有違，且屬不得補正之事項，為不合法，
    應予駁回。至於原告於「訴願請求」主張「依財政部92年12
    月25日台財稅字第0920457125號函更正遺產總額為0 元」，
    是否有誤向訴願機關逕行申請「程序重開」之意旨，而應由
    訴願機關發交原處分機關依法定程序處理，尚與本件起訴合
    法要件之審查無關，自應由訴願機關查明其情，依法處理，
    併此敘明。
丙、備位聲明：
一、按「遺產稅或贈與稅應納稅額在30萬元以上，納稅義務人確
    有困難，不能一次繳納現金時，得於前項規定納稅期限內，
    向該管稽徵機關申請，…並准以課徵標的物或其他易於變價
    或保管之實物一次抵繳。」，遺產及贈與稅法第30條第2 項
    定有明文。次按「經主管稽徵機關核准以土地、房屋或其他
    實物抵繳稅款者，納稅義務人應於接到核准通知書後30日內
    將有關文件或財產檢送主管稽徵機關以憑辦理抵繳。抵繳遺
    產稅者，應檢送左列文件或財產：…六、其他依法令應提出
    之文件。」，同法施行細則第49條第1 項及第2 項亦定有明
    文。次按「壹、稽徵機關辦理遺產及贈與稅法第30條第2 項
    規定之實物抵繳案件，就債權、未上市或上櫃股份有限公司
    股票、有限公司出資額、骨董、藝術品等財產，於審查或受
    理抵繳時，依下列原則處理：一、債權…(二)抵繳：經查明符
    合遺產及贈與稅法施行細則第43條之1 規定者，除有民法第
    294 條規定不得讓與之情形外，應請納稅義務人檢附下列文
    件，並依民法第297 條規定通知債務人。：一、…。二、證
    明債權之文件，及就主張該債權所必要之一切情形出具詳細
    說明。（民法第296 條）」；「納稅義務人經核准以課徵標
    的物或其他易於變價或保管之實物抵繳，如因其他法令規定
    ，或因納稅義務人未檢送必要之相關文件，或因其他因素，
    致生法律上或事實上不能履行財產移轉為國有之義務者，應
    請其另行提供其他實物抵繳，或改以現金繳納。」，財政部
    86年9 月4 日台財稅第860533618 號函發布修正之「債權、
    未上市或上櫃股份有限公司股票、有限公司出資額、骨董、
    藝術品等審查及受理抵繳注意事項」第壹點、一、(二)及第貳
    點各定有明文。該等注意事項核與相關法規，並無不合。
二、前揭事實概要所載各情，為兩造所不爭，且有上開各該函文
    、原處分及訴願決定書等件影本附原處分卷及訴願機關卷可
    稽。依前述兩造主張之意旨，本件兩造間之爭點厥為：
    (一)被告否准原告抵繳遺產稅之申請，有無違誤？
    (二)原告主張被告否准抵繳，有違信賴保護原則，是否可採？
三、被告否准原告抵繳遺產稅之申請，有無違誤？
    本件原告係以被繼承人出售系爭土地價款之債權，作為申請
    抵繳遺產稅之標的，原告主張該項債權係被告逕依查得資金
    流向核定為被繼承人債權，依財政部88年5 月27日台財稅第
    881917432 號函釋意旨，應由稽徵機關即被告機關提供證明
    債權之文件辦理云云。經查，本件系爭債權之核定，係源自
    於被繼承人與胡阿土間系爭土地之買賣契約，被告已於92年
    5 月16日以北區國稅楊梅一字第0920001605號函檢送相關文
    件辦理抵繳事宜，提供查得資金流向核定被繼承人債權之證
    明文件（含審查報告及資金流向說明書、行政救濟答辯書決
    定書等）；又被告於原核階段，發現被繼承人系爭土地已經
    有移轉情事（物權已經移轉），有關債之發生原因，經訴外
    人胡阿土主張為買賣契約，且依據胡阿土談話筆錄所述，買
    賣契約書已銷毀，依其提供的價金給付，經查皆為事前鄧順
    賢所提供之資金，並無實際價金給付等情，有該談話筆錄影
    本附原處分卷（第37至39頁）可稽；故被告提出之查簽報告
    、談話紀錄及資金流向等資料，核已符合前開函釋所指之債
    權證明文件。又依據遺產及贈與稅法施行細則第49 條 及財
    政部86年9 月4 日台財稅第860533618 號函發布修正之「債
    權、未上市或上櫃股份有限公司股票、有限公司出資額、骨
    董、藝術品等審查及受理抵繳注意事項」第貳點規定，納稅
    義務人經核准以課徵標的物或其他易於變價或保管之實物抵
    繳，如因其他法令規定，或因納稅義務人未檢送必要之相關
    文件，或因其他因素，致生法律上或事實上不能履行財產移
    轉為國有之義務者，應請其另行提供其他實物抵繳，或改以
    現金繳納。故納稅義務人之申請抵繳，應檢附各項證明文件
    ，以確保抵繳之債權得以變現。又依民法第297 條規定，債
    權之讓與，非經通知債務人，對於債務人不生效力。本件國
    有財產局多次公文往返，以未檢附執行名義或憑證，故無法
    辦理求償；依前揭規定及說明，被告自得通知原告檢附各項
    證明文件。準此，被告所屬楊梅稽徵所乃於92年4 月18日北
    區國稅楊梅一字第0920001286號函請原告於92年4 月29日檢
    附資料送本所，俾憑辦理抵繳事宜。其中第(六)項：就主張該
    債權所必要之一切情形出具詳細說明（民法296 條）(七)繼承
    人全體簽章之切結書乙份聲明，如債務人依民法299 條規定
    拒絕給付或主張抵銷時，願立即以現金或提供其他實物抵繳
    補足差額等語。原告並未針對函中之文件補附。又被告所屬
    楊梅稽徵所於95年3 月22日以北區國稅楊梅一字第
    0950001153函請原告於95年4 月7 日補附債權憑證等文件等
    語，亦未見原告補附，致生事實上不能履行財產為國有之義
    務。則被告所屬楊梅稽徵所以95年4 月20日乙北區國稅楊梅
    一字第095004056 號函駁回原告實物抵繳之申請，於法並無
    違誤。
四、原告主張被告否准抵繳，有違信賴保護原則，是否可採？
    按「受益人有下列各款情形之一者，其信賴不值得保護︰一
    、以詐欺、脅迫或賄賂方法，使行政機關作成行政處分者。
    二、對重要事項提供不正確資料或為不完全陳述，致使行政
    機關依該資料或陳述而作成行政處分者。三、明知行政處分
    違法或因重大過失而不知者。」，行政程序法第119 條定有
    明文。原告雖主張本件被告之前准予受理抵繳，嗣又駁回抵
    繳之申請，違反信賴保護原則云云。惟查，依原告之主張，
    本件訴外人胡阿土堅持否認被繼承人有系爭債權，致無法取
    得胡阿土承認債務之債權證明文件，而生事實上不能履行財
    產為國有之義務，係原告之被繼承人鄧順賢生前有虛偽移轉
    系爭土地之情事。原告之被繼承人生前既因虛偽移轉系爭土
    地，以致原告無法取得債權證明文件，而遭被告機關駁回其
    抵繳之申請，依前揭規定，即有信賴不值得保護之情形。故
    原告主張被告否准抵繳，有違信賴保護原則云云，並不足採
    。
五、從而，本件被告以原告逾期未檢送相關債權證明文件辦理，
    否准抵繳，於法並無違誤。訴願決定遞予維持，亦無不合。
    原告徒執前詞，訴請撤銷，並請求判命被告應作成准許原告
    以債權32,350,000 元 抵繳遺產稅、罰鍰、利息、滯納金及
    滯納利息之行政處分云云，為無理由，應予駁回。
據上論結，本件原告之訴為一部不合法、一部無理由，依行政訴
訟法第98條第1項前段，判決如主文。
中　　華　　民　　國　　96　　年　  10　　月　 25  　 日
                       第五庭審判長法  官　張瓊文
                                   法  官  胡方新
                                   法  官  蕭忠仁
上為正本係照原本作成。
如不服本判決，應於送達後20日內，向本院提出上訴狀並表明上
訴理由，如於本判決宣示後送達前提起上訴者，應於判決送達後
20日內補提上訴理由書（須按他造人數附繕本）。
中　　華　　民　　國　　96　　年　  10　　月　 25  　 日
                                   書記官  蕭純純
